最高法院刑事判決　　　　　　　　　　　　　　　九十一年度台上字第六四四九號
　　上　訴　人　甲○○
　　選任辯護人　陳鄭權律師
右上訴人因違反水土保持法案件，不服台灣高等法院中華民國八十八年九月七日第二
審判決（八十八年度上訴字第二五五三號，起訴案號：台灣桃園地方法院檢察署八十
六年度偵字第一二一九○、一五五○八號），提起上訴，本院判決如左：
    主  文
原判決撤銷，發回台灣高等法院。
    理  由
本件原判決引用第一審判決認定上訴人甲○○明知於山坡地從事開發、經營或使用行
為，以及於山坡地內從事農林漁牧地之開發利用所需之修築農路、開挖、整地或整坡
作業，其水土保持義務人應先擬具水土保持計畫，送請主管機關會同主管機關核定，
並依核定後之計畫實施水土保持之行為，始得為之，竟自民國八十六年七月間某日起
，未經所有權人黃福助同意，亦未擬具水土保持計畫及依規定送請主管機關核定，即
僱用有犯意聯絡之張文勳駕駛挖土機在甲○○所管理之桃園縣龍潭鄉○○○段第一四
一五之一地號、第一四一五之二地號、第一四一七之三地號、第一四二七地號（所有
權人均為廟宇香堂）、黃福助所有之第一四二七之二地號、第一四二八之一地號及
國有未登錄道路地四筆等土地（開挖地號及面積詳如原判決附圖（一）（二）所示）
上，擅自開挖道路，並竊佔屬黃福助所有前開地段地號土地，造成山坡地基座塌陷、
剷除山坡地致土石裸露，路基造成沖蝕溝，致生水土流失、坍陷及沖蝕溝，並影響鄰
近道路交通往來等公共危險等情。因而撤銷第一審關於上訴人部分之判決，改判論處
上訴人共同違反於山坡地內開發道路，其水土保持義務人應先擬具水土保持計畫送請
主管機關核定之規定，未先擬具水土保持計劃而擅自經營使用，致生水土流失罪刑之
判決。固非無見。
惟查：(一)、水土保持法係於八十三年五月二十七日公布施行 (同年十月二十一日修正
公布部分條文），其第三條第三款所定之山坡地，係指國有林事業區、試驗用林地、
保安林地、及經省（市）主管機關參照自然形勢、行政區域或保育、利用之需要，就
合於同條款第一、二目情形之一者劃定範圍，報請行政院核定公告之公、私有土地。
此與六十五年四月二十九日公布施行 (嗣於七十五年一月十日、八十七年一月七日先
後修正公布) 之山坡地保育利用條例第三條所定之山坡地，範圍不盡相同，且水土保
持法又屬山坡地保育利用條例之特別法 (水土保持法第一條第二項參照) 。故前依山
坡地保育利用條例第三條規定核定公告之山坡地，於水土保持法公布施行後，仍應依
水土保持法第三條第三款規定，由省 (市) 主管機關報請行政院核定公告，始屬水土
保持法所指之山坡地，而有水土保持法之適用。原判決理由謂上訴人所為，係違反水
土保持法關於第八條第二至五款之規定而犯同法第三十二條第一項前段之罪及第三十
三條第三項前段、第一項第二款之罪，但事實欄並未記載該土地究竟有無經省（市）
主管機關依水土保持法之規定，報請行政院核定公告為山坡地，並敘明其憑以認定之
證據及理由，自不足為判斷其適用法律正當與否之依據。(二)、有罪之判決書，對於被
告有利之證據不採納者，應記載其理由，刑事訴訟法第三百十條第二款定有明文。證
人張增輝於原審到庭證稱係由香客曹先生僱請我去整修的（見原審卷第四十二頁第三
行）此有利於上訴人之證言，原審未予採納，復未說明不予採納之理由，自屬理由不
備。以上或為上訴意旨所指摘，或為本院得依職權調查之事項，應認原判決有撤銷發
回更審之原因。
據上論結，應依刑事訴訟法第三百九十七條、第四百零一條，判決如主文。
中      華      民      國    九十一    年     十一     月     十四     日
                              最高法院刑事第九庭
                                  審判長法官  陳  炳  煌
                                        法官  陳  正  庸
                                        法官  韓  金  秀
                                        法官  吳  信  銘
                                        法官  徐  文  亮
      右正本證明與原本無異
                                              書  記  官
中      華      民      國    九十一    年     十一     月     十八     日
